【裁判字號】    95,上更(二),34
【裁判日期】    951107
【裁判案由】    損害賠償
【裁判全文】
臺灣高等法院臺中分院民事判決        95年度上更(二)字第34號
上  訴  人  統繹企業股份有限公司
法定代理人  甲  ○
訴訟代理人  陳政麟律師
複  代理人  潘欣欣律師
被  上訴人  陳佳彬（即達躍工業社）
訴訟代理人  常照倫律師
複 代理 人  張瓊文律師
            黃琪雅律師
上列當事人間請求損害賠償事件，上訴人對於中華民國 91年8月
7日臺灣台中地方法院第一審判決（90年度重訴字第720號），提
起上訴，判決後，經最高法院第二次發回更審，本院於95年10月
24日言詞辯論終結，判決如下：
    主  文
原判決除確定部分外廢棄。
上開廢棄部分，被上訴人在原審之訴及其假執行之聲請均駁回。
第一、二審除確定部分及發回前第三審訴訟費用均由被上訴人負
擔。
    事實及理由
一、本件被上訴人主張：第一審共同被告乙○○於民國89年10月
    間，受僱於上訴人，負責整理位於台中縣太平市○○路 125
    號甲○所承租、作為木器加工廠使用之廠房（下稱1 25號廠
    房），同年月 13日上午9時30分許，乙○○前往施工時，因
    須將角鐵切除，在 125號廠房內使用乙炔、氧氣切除原設置
    角鐵，乙○○原應注意須防止使用乙炔切割時產生之火花引
    燃四週易燃物品，且依當時情形並無不能注意情事，竟疏未
    注意，致使用乙炔切割角鐵時，產生之火花引燃附近之漆渣
    、木屑，繼而延燒牆壁、屋頂，使當時有人在場之 125號廠
    房失火，並波及隔壁同路125之1號伊經營之廠房，造成 125
    號廠房燒燬、125之1號廠房及其內部分設備、物品受延燒，
    且延燒及於停放在125之1號廠房北側之四輛自小客車、一輛
    貨車等物品，造成伊受有合計新台幣（下同） 8,275,847元
    之損害。乙○○之侵權行為，上訴人依民法第188條第1項前
    段之規定，應負連帶賠償責任。縱認乙○○與上訴人間非僱
    傭關係，而是承攬關係，惟上訴人原應先將前開 125號廠房
    內之易燃物品清除後，始進行拆除鐵架及加裝鐵門工程，上
    訴人竟將上述應先後進行之清掃、拆除鐵架及定作鐵門工作
    ，同時委由乙○○進行施作，並於乙○○施工時，指派外勞
    前往125號廠房內進行打掃工作，且限期乙○○於8日內完成
    125號廠房600坪之清理及加裝鐵門工作，並約定如未依限完
    成，則將按日扣款違約金高達 2,000元，致乙○○於限期完
    工之壓力下，未於清掃工作完成後，始進行使用乙炔切割工
    作，而同時進行上開應先後進行之工作，致引發本件火災，
    上訴人對於乙○○承攬事項之定作或指示，顯有過失，應與
    乙○○負連帶賠償責任。爰求為命上訴人與乙○○連帶給付
    伊4,917,213元，及自起訴狀繕本送達翌日即90年3月10日起
    至清償日止，按年息百分之 5計算之利息之判決（被上訴人
    超過上開金額之請求部分，經第一審判決駁回後，未據被上
    訴人聲明不服。又第一審就此本息部分，判命上訴人應與乙
    ○○連帶給付，乙○○就受敗訴之判決部分，亦未聲明不服
    ）。
二、上訴人則以：伊租用 125號廠房供為倉庫堆放成品及半成品
    之用，因伊無安裝鐵門及鐵架切割之施工能力，與乙○○簽
    訂承攬契約，乃委由乙○○施作安裝鐵門及鐵架切割工程，
    施工之相關器材均為乙○○自備及購買，乙○○既為專業技
    術人員，對於使用乙炔施工時是否可能引燃木屑，及是否應
    將木屑及其他易燃物品先行清除乾淨後始進行乙炔切割，及
    上開工程是否得於 8日內完工，均為乙○○在專業範圍內得
    判斷之範疇，伊係從事塑膠製品製造買賣業，鐵架切割及鐵
    門安裝並非伊之專長，伊對如何施作上開工程並無監督及指
    示安排之能力，伊無定作或指示之過失可言；伊與乙○○約
    定逾期違約金係一般之交易習慣，難因有該違約金之約定而
    認伊對於乙○○之指示或定作有過失；打掃 125號廠房之工
    作係乙○○承攬項目之一，伊僱用之 3名外勞係在該廠房外
    圍為整理環境及清潔之工作，該 3名外勞並未從事廠房內之
    清掃工作，不得據此認定伊之指示有過失。縱認 3名外勞曾
    受乙○○之差遣協助廠房內之清理工作，亦與伊對乙○○之
    專業工作即鐵門定作方面有所指示、安排或監督不同，伊指
    派其 3人進行打掃工作，與本件火災並無因果關係。又本件
    失火造成之損害，被上訴人已自訴外人友聯產物保險股份有
    限公司（下稱友聯公司）獲得理賠保險金 2,835,611元，依
    保險法第53條規定，在該理賠保險金 2,835,611元範圍內之
    損害賠償請求權應已移轉與友聯公司，友聯公司亦已向伊訴
    請損害賠償，現在台灣台中地方法院（下稱台中地院）91年
    度訴字第3008號審理中，被上訴人就本件之請求未扣除上開
    理賠之保險金，亦有違誤等語。
三、以下事實為兩造所不爭執：
  (一)上訴人於89年10月間委由乙○○打掃清理其所承租台中縣太
    平市○○路125號廠房，及定作安裝鐵門。
  (二)乙○○於 89年10月13日上午9時30分許，偕同其妻顏麗卿、
    妻舅顏聰洲、岳母前往上開廠房施工。
  (三)乙○○於上開時間施工時，使用乙炔、氧氣切除原設置在廠
    房內之角鐵，原應注意防止使用乙炔切割時所產生之火花引
    燃四週易燃物品，且依當時情形亦無不能注意情事，竟疏未
    注意，致使用乙炔切割角鐵時產生之火花引燃附近之漆渣、
    木屑，繼而延燒牆壁、屋頂，使當時有人在場之 125號廠房
    失火，並波及隔壁由被上訴人經營之125之1號廠房，造成12
    5號廠房燒燬， 125之1號廠房及其內部分設備、物品受延燒
    ，並延燒及於停放在125之1號廠房北側之四輛自小客車、一
    輛貨車等物品。
  (四)本件火災之起火原因係乙○○施工切割角鐵產生火花，致引
    燃漆渣、木屑等易燃物品而擴大燃燒，應由乙○○負過失責
    任，業經台中縣消防局鑑定及台中縣政府火災鑑定委員會覆
    鑑，暨台中地院 90年度易字第539號判決認定屬實，乙○○
    並為台中地院 90年度易字第539號判決以失火燒燬現有人所
    在之建築物，判處有期徒刑六月，如易科罰金以三百元折算
    一日確定。
  (五)被上訴人因乙○○之失火致其經營之125之1號工廠受延燒而
    受有損害，訴請乙○○賠償，經台中地院90年度重訴字第72
    0號判決乙○○應賠償 4,917,213元，及自90年3月10日起算
    之法定遲延利息確定。
  (六)被上訴人就本件失火所受之損害，已自友聯公司獲得保險給
    付 2,835,611元，友聯公司並本於保險法第53條之規定向上
    訴人訴請損害賠償，現尚由台中地院91年度訴字第3008號審
    理中。
四、本件兩造爭執之重點：
  (一)上訴人與乙○○間就乙○○應負責打掃清理 125號廠房及製
    造安裝鐵門，雙方之關係究係僱傭或承攬？
  (二)雙方若為承攬關係，上訴人對乙○○之行為有無定作或指示
    上之過失，上訴人應否負民法第 189條但書之定作人連帶賠
    償責任？
  (三)上訴人未於乙○○進廠施工前先行指派外勞進行廠房之打掃
    清理，及所指派之外勞未將現場漆渣、木屑等易燃物清除乾
    淨，乙○○即使用乙炔切割角鐵產生火花引燃漆渣、木屑等
    易燃物，上訴人應否與乙○○負民法第 185條之共同侵權行
    為責任？
五、本院得心證之理由：
  (一)上訴人與乙○○間就乙○○應負責打掃清理 125號廠房及製
    造安裝鐵門，雙方之關係究係僱傭或承攬？
  1.按民法第188條第1項所謂受僱人，並非僅限於僱傭契約所稱
    之受僱人，凡客觀上被他人使用為之服勞務而受其監督者，
    均係受僱人；又所謂監督，係指對於勞務之實施方式、時間
    及地點加以指示或安排之一般的監督而言（參照最高法院57
    年度台上字第1663號判例、81年度台上字第2686號判決要旨
    ）。而僱傭僅以給付勞務為目的，其契約之標的為勞務之本
    體，受僱人所服勞務，不問有無效果，均可請求報酬；承攬
    則以完成一定之工作為目的，其契約之標的為勞務之結果，
    承攬人縱已提供勞務，而未完成ㄧ定之工作，即無結果者，
    不得請求報酬，此為僱傭契約與承攬契約之不同。
  2.上訴人主張其係從事塑膠製品製造買賣，租用 125號廠房係
    作為倉庫堆放成品及半成品使用，該房屋因屋主曾出租予他
    人作為傢俱廠使用，內部雜亂不堪，未經整理時無法充作倉
    庫使用，惟因涉及鐵門製造安裝及鐵架切割等工作項目，並
    無自行施工能力，而將該工作委由乙○○承攬，上訴人對於
    鐵架切割、安裝鐵門完全外行，既無監督能力又無相關器具
    ，如何僱工進行工程，故乙○○非受僱於上訴人等語。查上
    訴人主張其係將 125號廠房之清理及鐵門製造安裝工作委由
    乙○○承攬，業據提出其與乙○○所簽訂之工程承攬契約書
    為證（附原審附民卷第55、56頁，本院上更（一）字卷第13
    3、134頁），該工程承攬契約書係乙○○於施工前與上訴人
    所訂立，復經乙○○證述屬實（見本院上更（二）字卷第77
    、79頁），且該工程承攬契約書記載施工內容及承攬報酬為
    「一、工程名稱：廠房打掃清理及鐵門定作。‧‧‧三、工
    程範圍：台中縣太平市○○路125之1號（按：乙○○施工處
    為125號，承攬契約上載明工程範圍為 125之1號，應係誤寫
    ）部分房屋約陸佰坪。四、工程總價：(1)廠房打掃清理：新
    台幣柒萬元整。(2)鐵門定作：新台幣柒萬伍仟元整。共計新
    台幣壹拾肆萬伍仟元整，工程如有增減，概於結算時一併結
    算。」核與乙○○於警訊時所述「隔壁中南路125之1是在作
    烤漆工作，而當時他們的烤漆爐正在使用，並且該家烤漆的
    排氣管是排到我所『承包的工程』之工廠內‧‧‧」（見台
    中地檢署89年度偵字第20442號偵查卷第6頁），及於原審審
    理時所述「被告 2（即上訴人）是將系爭工程委由我承包，
    本件工程 14萬5千元由我承包‧‧‧」（見原審重訴字卷第
    19頁），暨於本院審理時所述「89年10月有替上訴人作廠房
    整理工作，整個工作都是由我承包處理」、「我是承包廠房
    裡面六百坪部分的清掃及電動捲門工作」等語（見本院上字
    卷第39頁）相符，是該工程承攬契約書應屬真正。被上訴人
    以上訴人於乙○○之刑事案件進行時均未見其提及或主張，
    待至 90年7月間，訴訟已近尾聲時方見其提出為由，質疑該
    工程承攬契約書之真正。惟台中地院 90年度易字第539號之
    刑事被告僅乙○○一人，該刑事案件係在追究乙○○一人失
    火之刑事責任，乙○○與上訴人間之關係為何，並不影響乙
    ○○之刑事責任，故乙○○與上訴人間之關係並不在該刑事
    案件調查之範圍，上訴人對被上訴人之民事責任，係在被上
    訴人提起刑事附帶民事訴訟，主張乙○○為上訴人所僱用，
    被上訴人所提起之刑事附帶民事訴訟亦未經台中地院開庭審
    理及命上訴人提出答辯，則乙○○及上訴人均未在台中地院
    90年度易字第539號刑事案件與90年度附民字第112號刑事附
    帶民事訴訟審理時提出該工程承攬契約書並主張雙方之關係
    為承攬，自屬當然。上訴人於台中地院90年度易字第539 號
    刑事案件 90年6月11日判決乙○○失火燒燬現有人所在之建
    築物，處有期徒刑6月，如易科罰金以300元折算一日，並將
    被上訴人所提起之 90年度附民字第112號刑事附帶民事訴訟
    裁定移送民事庭後，始於 90年7月間提出答辯狀及該工程承
    攬契約書，主張其與乙○○之關係為承攬而非僱傭，即符合
    常情，被上訴人否認該工程承攬契約書之真正，自無可採。
  3.上開契約書除載明前開工程內容、範圍、工程總價外，並約
    定「五、付款辦法：承攬工程全部完工經正式驗收合格後一
    次付清。六、工程期限：本工程自89年10月12日起正式施工
    並於 8個工作日完工。七、乙方（指乙○○）應依善良管理
    人之注意義務，為甲方（指上訴人）完成承攬工作，乙方若
    因故意或過失而歸責於己之事由致無法完成，逾期完成或工
    作有瑕疵時，乙方應負擔損害賠償責任，每逾期一日扣新台
    幣貳仟元整。八、乙方於承攬合約訂立時，同時應負施工時
    勞工安全衛生之責任。九、保固期限：本工程自全部竣工經
    正式驗收合格之日起，由乙方負責保固壹年。」由上開契約
    書之名稱為承攬工程契約書及契約內多次載明承攬工作或承
    攬工程或承攬合約，並約定乙○○須於工程全部完工經上訴
    人正式驗收合格後始得請求報酬，乙○○並應於上訴人驗收
    合格後負責保固一年，顯然乙○○之廠房打掃清理及鐵門定
    作必須完成且經上訴人驗收合格，乙○○始能請求上訴人給
    付報酬，若乙○○廠房打掃清理工作未完成，鐵門未製造並
    安裝達可得使用之狀態，縱使乙○○已付出勞務，亦無法取
    得報酬，足見上訴人與乙○○所訂之契約是承攬契約而非僱
    傭契約。
  4.上訴人係從事塑膠製品製造買賣業，有經濟部公司執照、工
    廠登記證在卷可憑（附原審附民卷第63、64頁），而鐵架切
    割、安裝鐵門均屬專業技術，非一般未受訓練之人所得勝任
    ，上訴人既非從事該行業或相關之行業，且已將鐵門定作之
    工作交由乙○○承攬，自難認上訴人對乙○○施工之方式、
    時間及地點有加以指示或安排之監督關係，乙○○即非上訴
    人之受僱人。又廠房之打掃清理固不需特殊之技能及專門知
    識，上訴人因將鐵門之定作工作交由乙○○承攬，遂並將廠
    房之打掃清理交由乙○○承攬，廠房之打掃清理及鐵門定作
    既均為乙○○承攬之工作，廠房之打掃清理亦如同鐵門定作
    須經上訴人驗收合格始得請求報酬，自仍屬乙○○承攬契約
    之一部分，則乙○○如何清理打掃廠房亦應由乙○○依承攬
    契約負責，上訴人自不負監督之責。被上訴人將承攬工程契
    約書同為乙○○承攬工作之廠房打掃及鐵門定作割裂，認廠
    房打掃為僱傭契約，而鐵門定作係承攬契約，主張上訴人與
    乙○○所定之工程承攬契約書係僱傭與承攬之混合契約，亦
    無可採。
  5.上訴人雖於89年10月13日上午乙○○進廠施工時指派三名外
    勞參與廠房之打掃清理，此經上訴人於原審審理時自承「我
    們有找三名外勞在現場負責打掃工作」、「外勞是在現場清
    理」等語（見原審重訴字卷第62、155頁） ，並經證人顏聰
    洲於警訊證稱：「火警現場‧‧‧我姊姊、我母親和三名泰
    國人負責打掃廠房內一些木板、木屑還有垃圾‧‧‧」（見
    上開偵查卷第16頁反面）屬實，上訴人事後改稱三名外勞係
    在 125號廠房外打掃，委無可取。上訴人既將廠房打掃清理
    之工作委由乙○○施作，則其再指派三名外勞參與廠房之打
    掃，該三名外勞之參與廠房打掃自係協助乙○○之清理廠房
    ，對乙○○依承攬契約所負之責任並不生影響，125 號廠房
    約六百坪之打掃清理仍係乙○○應負之責任，上訴人即非以
    三名外勞之參與打掃指揮乙○○之工作，且上訴人之三名外
    勞僅參與廠房之打掃，更無從對需專業知識之乙○○鐵門定
    作有所指示，自不能認上訴人之指派三名外勞參與廠房之打
    掃，即係對乙○○進行勞務之實施方式、時間及地點，具有
    加以指示或安排之一般的監督，上訴人與乙○○所定之承攬
    工程契約書原屬承攬契約，自不能因上訴人指派三名外勞參
    與廠房之打掃而成為僱傭契約，被上訴人以上訴人之指派三
    名外勞參與廠房打掃，而認上訴人應對乙○○負僱用人之責
    任，尚屬無據。
  (二)雙方若為承攬關係，上訴人對乙○○之行為有無定作或指示
    上之過失，上訴人應否負民法第 189條但書之定作人連帶賠
    償責任？
  1.民法第 189條規定：「承攬人因執行承攬事項，不法侵害他
    人權利者，定作人不負損害賠償責任。但定作人於定作或指
    示有過失者，不在此限。」所謂定作有過失者，係指定作之
    事項具有侵害他人權利之危險性，因承攬人之執行，果然引
    起損害之情形；而指示有過失者，係指定作並無過失，但指
    示工作之執行有過失之情形而言 (參照最高法院86年度台上
    字第2320號判決意旨）。是就定作是否有過失，應就定作事
    項之內容是否有侵害他人權利之危險性予以認定（參照最高
    法院95年度台上字第1355號判決意旨）。本件火災之起火原
    因係乙○○施工切割角鐵產生火花，致引燃漆渣、木屑等易
    燃物品而擴大燃燒，而乙○○係於89年10月12日與上訴人訂
    立工程承攬契約書後，翌日（即10月13日）上午 9時30分許
    ，偕同其妻顏麗卿、妻舅顏聰洲、岳母前往 125號廠房施工
    ，於乙○○使用乙炔切割角鐵時，依顏聰洲於警訊時之證言
    ，乙○○之妻顏麗卿、岳母及上訴人所指派之三名外勞正在
    打掃 125號廠房之木板、木屑、垃圾。由乙○○於施工第一
    天上午即使用乙炔切割角鐵，及乙○○使用乙炔切割角鐵時
    ，其妻等人正在打掃125號廠房之環境，可見乙○○係在125
    號廠房之漆渣、木屑等易燃物尚未打掃乾淨之際，即不顧使
    用乙炔切割角鐵會產生火花，容易引燃附近之漆渣、木屑等
    易燃物產生火災之危險，貿然為之，乙○○之妻顏麗卿等人
    之清掃工作未完成，125 號廠房尚留有漆渣、木屑等易燃物
    ，顏麗卿等人仍續在清掃當中，是本件火災之起火原因「乙
    ○○施工切割角鐵產生火花，致引燃漆渣、木屑等易燃物而
    擴大燃燒」，責任並不在顏麗卿等人之清掃工作不確實致12
    5 號廠房尚留有漆渣、木屑等易燃物，而係乙○○不顧其使
    用乙炔切割角鐵現場附近之漆渣、木屑等易燃物仍未清掃完
    成即貿然施工，本件火災之發生係乙○○所承攬之鐵門定作
    部分施工不當，而非其所承攬之 125號廠房打掃清理部分，
    故此部分就上訴人應否對乙○○之行為負定作或指示上之過
    失，即針對乙○○所承攬之鐵門定作及使用乙炔切割角鐵論
    之。
  2.乙○○所承攬之鐵門定作，以社會一般常情而言，鐵門之施
    作係屬常見之小工程，僅於注意使用乙炔切割角鐵產生之火
    花會引燃附近之易燃物，即可避免危險，故承攬人使用乙炔
    切割角鐵之前即應先將附近之易燃物清掃乾淨，而將施工現
    場附近之易燃物清掃乾淨係輕而易舉之事，故乙○○所承攬
    之鐵門定作，以定作事項本身而言，即不能認為具有侵害他
    人權利之危險性。被上訴人主張倘將廠房打掃及鐵門定作各
    別以觀，其各自施作內容固難認有侵害他人權利之危險性，
    惟一旦將二者之施作相結合而同時進行，則定作事項之內容
    將因此二工作項目之獨特性結合成為一具有侵害他人權利危
    險性內容之工作云云。由被上訴人上開主張亦可知，被上訴
    人亦承認單就鐵門之施作而言，鐵門之施作不能認有侵害他
    人權利之危險性，而鐵門之施作是否有侵害他人權利之危險
    性原應就鐵門施作之本身而論，不能將不可同時施作之廠房
    清掃與鐵門之施作相結合，而認鐵門施作係具有侵害他人權
    利危險性內容之工作，被上訴人所主張係承攬人不顧施工之
    安全，過失於鐵門之施作現場附近易燃物尚未清理完畢，或
    鐵門之施作現場清理工作正在進行，即貿然施工之情形，此
    係承攬人施工不當之責任，承攬人本應極力避免，不能以承
    攬人之施工不當逕認承攬人所承攬之工作具有侵害他人權利
    之危險性。又定作鐵門切割角鐵產生火花，在特殊環境之12
    5 號廠房內，倘未先行清理木條、木屑、廢家俱等易燃物品
    ，即貿然施工，將因火花之掉落而產生火災。但 125號廠房
    內有漆渣、木屑等易燃物，如遇火源極易引起火災，乙○○
    本應將漆渣、木屑等易燃物清理乾淨，在漆渣、木屑等易燃
    物未清理乾淨，乙○○即不能貿然施作鐵門，乙○○並未被
    要求在漆渣、木屑等易燃物未清理乾淨之時即施作鐵門，乙
    ○○承攬事項之內容即非在漆渣、木屑等易燃物未清理乾淨
    之際施作鐵門，若依被上訴人之主張，可將定作事項之內容
    及承攬人執行承攬事項應注意避免之事項相結合，則所有承
    攬人承攬事項均將因承攬人施作之不當而成為具有侵害他人
    權利危險性內容之工作，定作人即應對承攬人執行承攬事項
    不法侵害他人之權利負完全之責任，此自與民法第 189條之
    規定不合，其不可採至為明顯。
  3.上訴人係從事塑膠製品製造買賣為業，則其自無鐵架切割及
    安裝鐵門之專業技術，亦無從認識進行上開工程需用何種施
    工器具，而有賴乙○○自行準備需用之工具及材料，則上訴
    人既無相關施工領域之專長，亦無相關之施工器具，其並無
    具備對乙○○之施工方式及技術之指示、安排及監督等能力
    ，應可肯認。且依乙○○於原審陳稱「被告2 （即上訴人）
    不懂如何施工，亦未指示」、「業主是外行，不會知道要用
    何工具如何施工，施工方法是我的專業，由我判斷」等語（
    見原審重訴字卷第19、154頁），及本院證稱「統繹公司將
    鐵門交我施作，沒有給我任何指示」（見本院上更（二）字
    卷第78頁），再參工程承攬契約書亦無對乙○○所承攬之鐵
    門定作及廠房打掃清理之施工次序及工作方法有所約定，則
    上訴人所辯其將鐵門定作及廠房打掃清理工作交由乙○○施
    作，並未與乙○○任何指示，即可採信。上訴人既未對乙○
    ○鐵門之施作有所指示，則其如何施作鐵門，與廠房清理打
    掃之施工順序，均應由乙○○本於其專業知識而為判斷，無
    法令上訴人就乙○○鐵門施作不當所致損害負指示過失之責
    任。被上訴人再主張上訴人本應先自行或請人將易燃物清掃
    後，方進行拆除鐵架及加裝鐵門工程，以免拆除鐵架或加裝
    鐵門需切割或焊接時，火花將引燃木屑、木條而造成火災，
    竟指示乙○○草率清理現場，而在存有易燃物情形下，放任
    乙○○進廠施作；及不顧乙○○施作鐵門工程所可能帶來之
    潛在危險，終致火災發生，應認上訴人未指示乙○○應先打
    掃廠房再進行鐵門施作之消極行為，與指示工作有過失之情
    形相符云云。惟鐵門之定作使用乙炔切割角鐵會產生火花，
    足以引燃附近之漆渣、木屑等易燃物，乙○○基於其專業應
    可判斷，苟 125號廠房應先將易燃物清理始能進行拆除鐵架
    及加裝鐵門工程，乙○○以其專業即應待易燃物清理後，才
    能使用乙炔切割角鐵，不得在易燃物尚未清除完畢之際即貿
    然施作鐵門之加裝工作，上訴人雖未先行將易燃物清理，但
    在與乙○○所定之工程承攬契約書內除將鐵門之定作工作以
    7萬5千元之價格委由乙○○施作，並就 125號廠房之打掃清
    理另以 7萬元之價格亦委由乙○○施作，兩者之價格相差不
    多，上訴人並於乙○○進廠施工之第一天上午，即指派其三
    名外勞參與乙○○廠房清理工作，由此可見，上訴人應係相
    當重視廠房易燃物之清理，並希望能早日將該易燃物清理完
    畢，125 號廠房易燃物之先清理完畢，即是乙○○基於其專
    業所應為，上訴人既已決定將 125號廠房之清理工作交由乙
    ○○負責施作，自不會再先行指派其外勞將 125號廠房之易
    燃物清理乾淨，亦難苛求上訴人先與乙○○訂立廠房清理打
    掃之承攬契約，待乙○○廠房清理打掃完畢再與乙○○訂立
    鐵門定作之承攬契約，上訴人將廠房清理打掃及鐵門定作與
    乙○○訂立ㄧ份工程承攬契約，其施工順序交由乙○○基於
    專業知識決定，尚難指為不當，上訴人應無被上訴人所指放
    任乙○○在存有易燃物之廠房內進廠施作鐵門之加裝工作，
    亦非漠視施作鐵門工程所可能帶來之潛在危險，被上訴人主
    張上訴人指示乙○○草率清理現場，應與事實不合。被上訴
    人再主張上訴人未指示乙○○應先打掃廠房再進行鐵門施作
    ，其指示有過失，但上訴人缺乏鐵架切割、安裝鐵門專業技
    術，又無相關器具，即無法對該等工作之實施方式、時間及
    地點加以指示或安排，乙○○又係鐵門安裝之專業師傅（詳
    後述），對使用乙炔切割角鐵會產生火花引燃易燃物，不待
    他人告知，應有其專業上之認識，故其使用乙炔切割角鐵應
    以安全方式為之，即應將現場附近之易燃物清理乾淨，亦不
    待他人告知，應有其專業上之認識，乙○○在施作鐵門加裝
    工作時，不須上訴人之告知，即應以其專業之態度施作，上
    訴人未告知乙○○應先打掃廠房，自不能認其指示有過失。
  4.被上訴人又主張上訴人對於施作鐵門等工作雖非專業，然堆
    放在 125號廠房內之漆渣、木屑等物品均為易燃物，如遇火
    源，極易引起火災ㄧ節，則為一般人所得預見，上訴人自難
    諉為不知，卻仍將應先後進行之清掃、拆除鐵架、定作鐵門
    等工作委由乙○○同時施作，且於乙○○進廠施工之日，亦
    指派三名外勞前往廠房內同時進行打掃工作，而未於乙○○
    進廠施作前先行指派三名外勞進行打掃，且限期乙○○於 8
    日內完成125號廠房600坪之清理及加裝鐵門工作，並約定如
    未依限完成，則將按日扣款違約金高達 2,000元，致乙○○
    於限期完工之壓力下，未於清掃工作完成後，始進行使用乙
    炔切割工作，而同時進行上開應先後進行之工作，致引發本
    件火災，上訴人對於乙○○承攬事項之定作有過失云云。惟
    本院查：
  (1)上訴人對於堆放在 125號廠房內之漆渣、木屑等易燃物，如
    遇火源，極易引起火災，及乙○○於加裝鐵門使用工具切割
    角鐵時會產生火花，引燃該易燃物，固難諉為不知，但施作
    鐵門加裝工程之乙○○為專業師傅，更應較上訴人知悉上開
    情事，上訴人相信乙○○會基於其專業判斷，先將施作鐵門
    加裝工程附近之易燃物先清理乾淨，在尚有易燃物存在之情
    況下不會貿然使用乙炔切割角鐵，乃將鐵門定作工程委由乙
    ○○施作。且上訴人亦有感受 125號廠房堆放易燃物易生危
    險，尤其會對乙○○鐵門定作工程之施作產生危害，故再將
    廠房之打掃清理工作以 7萬元價格委由乙○○施作，且指派
    三名外勞於乙○○進廠施工第一天上午參與廠房打掃工作。
  (2)廠房之清掃、拆除鐵架、鐵門加裝應先後進行，乙○○基於
    其專業之判斷即可依序進行，不待上訴人之指示，上訴人對
    乙○○之鐵門定作及廠房打掃清理工作之施作順序及工作方
    法，並未予乙○○任何指示，上訴人從未要求乙○○於廠房
    打掃清理尚未結束之時即應進行鐵門定作工程，上訴人僅係
    將廠房打掃清理及鐵門定作兩項工作以同一份工程承攬契約
    書委由乙○○施作，並非委由乙○○同時施作廠房清掃、拆
    除鐵架、鐵門加裝應先後進行之工作。
  (3)上訴人已將125號廠房之清理打掃工作交由乙○○施作，125
    號廠房上訴人應係計劃委外打掃清理，上訴人自不會在與乙
    ○○簽訂工程承攬契約書之前或在乙○○進廠施工前先行指
    派外勞進行廠房之打掃清理，而上訴人指派三名外勞於乙○
    ○進廠施工之時參與廠房之打掃，係在協助乙○○早日完成
    廠房打掃清理之工作， 125號廠房之打掃清理工作仍應由乙
    ○○依承攬契約負責完成，且應於其妻及岳母、三名外勞完
    成廠房打掃清理工作後始進行鐵門安裝工作，乙○○於三名
    外勞等人尚未打掃清理完畢後即使用乙炔切割角鐵，其責任
    在於乙○○，而非上訴人指派三名外勞參與廠房打掃之不當
    。
  (4)上訴人與乙○○所訂工程承攬契約書約定乙○○應於 8個工
    作日完成廠房打掃清理及鐵門定作兩項工作，如未依約完成
    ，應按逾期日數每日扣款2,000元。此乙○○應於8個工作日
    完成廠房打掃清理及鐵門定作兩項工作，否則應每日支付違
    約金 2,000元，係經乙○○同意，乙○○自係基於其專業之
    判斷，認為 8個工作天可以完成廠房打掃清理及鐵門定作兩
    項工作，該 8個工作天完成廠房打掃清理及鐵門定作兩項工
    作，應係合理之工作天，而乙○○就雙方何以會約定 8個工
    作天完成廠房打掃清理及鐵門定作兩項工作，於本院審理時
    證稱：「（契約所定工作天 8天，何人所定？）我定的，我
    是依平常經驗定的，本件依正常袛要7天，我多定1天，以防
    有需要時可以有多的時間可以施作。」、「（是統繹公司問
    你多久可以完工，你定出的？）是的。」、「（當初統繹公
    司有無限你在 8天之內一定要完工？）沒有，他是問我多久
    可以完工，我說約須8天。」、「（你說工作天8天，是廠房
    打掃、鐵門定作分開定天數或是合在一起定天數？）是分開
    定天數，就是廠房打掃約需3天多日，鐵門定作也需要3天多
    日。」等語（見本院上更(二)字卷第77頁），依乙○○上開證
    言，可知雙方契約所定之工作天 8天係由乙○○依廠房打掃
    及鐵門定作分開施作各需3天多日，再酌留1天之不時之需而
    決定，則乙○○應於8個工作天完成廠房打掃清理及鐵門定
    作兩項工作，即使分開施作，時間仍很充裕，乙○○根本不
    需為趕工，同時進行廠房打掃清理及鐵門定作兩項工作。至
    乙○○何以在無趕工之壓力下，未於清掃工作完成即使用乙
    炔切割角鐵，依乙○○所述「鐵門工程要先將鐵切斷，再安
    裝鐵門，所產生旳鐵屑等不要的東西，在清掃的時候可以一
    併清掃，就不需要做兩次的清掃，如果先打掃乾淨，才施作
    鐵門工程部分，地上又會有鐵屑等不要的東西，所以先施作
    鐵門之工程，才打掃。」（見本院上更(二)字卷第78頁），係
    鐵門安裝切割角鐵會產生鐵屑等垃圾需清理，若先將易燃物
    清理，待鐵門安裝完畢後，需再為鐵屑等垃圾之清理工作，
    乙○○為貪圖清理廠房之方便，乃未待易燃物清理完畢，先
    行以乙炔切割角鐵，再一併清理未打掃完畢之易燃物及切割
    角鐵所產生之鐵屑等垃圾，乙○○同時進行廠房打掃及鐵門
    定作兩項工作，即非在限期完工之壓力下所為，況乙○○應
    於 8個工作天完成廠房打掃及鐵門定作兩項工作，上訴人已
    在乙○○進廠施工之第一天上午即指派三名外勞參與廠房之
    打掃，乙○○亦係在進廠施工之第一天上午使用乙炔切割角
    鐵，距離應完工之日尚早，自無法認乙○○於施工第一天上
    午即有趕工之壓力。且乙○○已同意於 8個工作天完成廠房
    打掃及鐵門定作兩項工作，自應準備足夠之人力及物力施工
    ，縱需趕工，亦應顧慮到施工之安全，宜利用晚上之時間，
    而非無視施工之安全，於清掃工作尚未完成，即同時使用乙
    炔切割角鐵，是本件火災發生之原因，並非工程承攬契約書
    所定乙○○應於8個月工作天完工及逾期每天應罰款2,000元
    之不當。
  5.被上訴人復援引最高法院74年度台上字第1458號判決意旨「
    定作人定作高層建築物時，該工程之挖土施工足以動搖損壞
    鄰地房屋，為一般人皆知之事，從而定作人委託建築師設計
    及交付承攬人施工時，均應注意建築師及承攬人之能力，並
    應注意工程之進行安全，以免加損害於鄰地，如怠於此注意
    即為定作或指示有過失。」主張上訴人應負定作或指示過失
    之責任，但高層建築物之開挖及施工，依正常施工方法施工
    ，仍有動搖損壞鄰地房屋之虞，故高層建築物之定作，即具
    有侵害他人權利之危險性，此與乙○○所施作之鐵門定作工
    程，僅是一般常見之小工程，袛須注意使用乙炔切割角鐵產
    生之火花不要引燃附近之易燃物，在施工之前應將附近之易
    燃物清理乾淨，即可避免危險，故乙○○所施作之鐵門工程
    並不能如同高層建築物之施工，認為具有侵害他人權利之危
    險性。又上訴人將鐵門定作之工程交由乙○○施作，乙○○
    應係施作鐵門之專業師傅，此觀乙○○於原審指稱：「以前
    曾多次應被告2（即上訴人）請求做過該廠房鐵板維修」（
    見原審重訴字卷第 154頁），及於本院證稱：「（你做何工
    作，統繹公司怎會請你施作鐵門工程？）我是做鐵工的。」
    、「（你以前有無替統繹公司做過鐵工方面的工作？）曾經
    做過鐵架。」等語（見本院上更(二)字卷第77、78頁），並參
    乙○○自84年11月17日起由台中市鐵工業職業工會為其投保
    勞工保險（見本院上更(一)字卷第 120頁之勞工保險被保險人
    投保資料表）自明，上訴人將鐵門定作交由專業師傅施作，
    亦已注意承攬人之能力。再者，上訴人也了解到必須先將12
    5 號廠房內之易燃物打掃清理，而後再從事鐵門之定作，如
    此對鐵門定作之安全始會較為周全，故上訴人才會以相當於
    鐵門定作之價格委由乙○○打掃清理廠房，並於乙○○進廠
    施工之第一天上午即指派三名外勞協助乙○○打掃廠房，顯
    然上訴人亦已注意到乙○○鐵門加裝之施作所可能造成之危
    險，並有加以防範，是無法依最高法院74年度台上字第1458
    號判決意旨令上訴人負定作或指示之過失。
  (三)上訴人未於乙○○進廠施工前先行指派外勞進行廠房之打掃
    清理，及所指派之外勞未將現場漆渣、木屑等易燃物清除乾
    除，乙○○即使用乙炔切割角鐵產生火花引燃漆渣、木屑等
    易燃物，上訴人應否與乙○○負民法第 185條之共同侵權行
    為責任？
  1.依民法第185條第1項之規定，共同侵權行為人固連帶負損害
    賠償責任，惟同條項前段所謂共同侵權行為，須共同行為人
    皆已具備侵權行為之要件始能成立，（參照最高法院22年上
    字第3437號判例）。故各行為人均須具備侵權行為之要件，
    被害人始能依共同侵權行為之規定請求行為人負連帶賠償責
    任。又損害賠償之債，以有損害之發生及有責原因之事實，
    並二者之間，有相當因果關係為成立要件，故原告所主張損
    害賠償之債，如不合於此項成立要件者，即難謂有損害賠償
    請求權存在。所謂相當因果關係，係指依經驗法則，綜合行
    為當時所存在之一切事實，為客觀之事後審查，認為在一般
    情形上，有此環境，有此行為之同一條件，均發生同一之結
    果者，則該條件即為發生結果之相當條件，行為與結果即有
    相當之因果關係。反之，若在一般情形上，有此同一條件存
    在，而依客觀之審查，認為不必皆發生此結果者，則該條件
    與結果並不相當，不過為偶然之事實而已，其行為與結果間
    即無相當因果關係（參照最高法院87年度台上字第 154號判
    決意旨）。
  2.本件火災之起火原因係乙○○以乙炔切割角鐵產生火花，致
    引燃 125號廠房內之漆渣、木屑等易燃物品而擴大燃燒，火
    災發生之原因與乙○○使用乙炔切割角鐵產生火花，及 125
    號廠房內仍堆放有漆渣、木屑等易燃物未清理有關，而使用
    乙炔切割角鐵產生火花者係乙○○個人所為，另參與125 號
    廠房內漆渣、木屑等易燃物之清理工作之人除乙○○指派之
    其妻顏麗卿及岳母外，另有上訴人所指派之三名外勞，被上
    訴人因此主張該三名外勞怠於注意而未打掃確實，以致現場
    仍留有漆渣、木屑等易燃物品，於乙○○使用乙炔切割角鐵
    時終至釀災，該三名外勞未將現場打掃清潔之行為應與乙○
    ○負共同侵權行為云云。然上訴人已將 125號廠房之打掃清
    理工作委由乙○○承攬，則負責清理打掃 125號廠房者應係
    乙○○，上訴人雖指派三名外勞參與廠房之打掃，但對乙○
    ○依工程承攬契約書應完成 125號廠房之打掃清潔義務並不
    生影響，該三名外勞應僅在協助乙○○打掃125號廠房，125
    號廠房之打掃清理在該三名外勞參與後仍係乙○○應負責完
    成，又乙○○於施工第一天上午即使用乙炔切割角鐵，當時
    三名外勞等人正在打掃125號廠房之環境，乙○○應係在125
    號廠房之漆渣、木屑等易燃物尚未打掃乾淨之際，即不顧使
    用乙炔切割角鐵會產生火花，容易引燃附近之漆渣、火屑等
    易燃物產生火災之危險，貿然為之，三名外勞等人之清掃工
    作尚未完成，125 號廠房尚留有漆渣、木屑等易燃物，三名
    外勞等人仍續在清掃當中，三名外勞等人即非清掃不確實，
    是本件火災之起火原因「乙○○施工切割角鐵產生火花，致
    引燃漆渣、木屑等易燃物而擴大燃燒」，其責任不在三名外
    勞等人之清掃工作不確實致 125號廠房尚留有漆渣、木屑等
    易燃物，而係乙○○不顧其使用乙炔切割角鐵現場附近之漆
    渣、木屑等易燃物仍未清掃完成即貿然為之，自不能令三名
    外勞對被上訴人負清掃不確實之侵權行為責任。
  3.堆放在 125號廠房之漆渣、木屑等易燃物，如遇火源，極易
    引起火災，上訴人於89年10月12日將鐵門定作工程委由乙○
    ○施作之前雖未將 125號廠房內之易燃物先行清理。但上訴
    人係將 125號廠房之打掃清理工作及鐵門定作均交由乙○○
    施作，上訴人已將 125號廠房之打掃清理工作委由乙○○施
    作，上訴人並於乙○○施工第一天上午即指派三名外勞協助
    乙○○打掃 125號廠房，而乙○○係鐵門施作之專業師傅，
    乙○○依其專業之判斷，應可知使用乙炔切割角鐵會產生火
    花，極易引燃附近之易燃物，在現場附近之易燃物未清理完
    畢前不得貿然施工，乙○○在施作廠房打掃清理及鐵門定作
    兩項工作時，原應先行打掃清理 125號廠房，乙○○不顧使
    用乙炔切割角鐵會產生火災足以引燃附近之易燃物釀成火災
    之危險，實非上訴人所能預料，上訴人就本件火災之發生應
    不負過失之責任。而依一般之經驗法則，上訴人將廠房之打
    掃清理及鐵門定作兩項工作委由鐵門定作之專業師傅施作，
    專業師傅不會在現場附近之易燃物未清理乾淨即使用乙炔切
    割角鐵，應會先將現場附近之易燃物清理乾淨，是上訴人雖
    未於乙○○進廠施工前先將 125號廠房之易燃物清理乾淨，
    但上訴人已將廠房之打掃清理及鐵門定作兩項工作一併交由
    專業師傅乙○○施作，若非乙○○貪圖施工之方便，為免兩
    次清掃之麻煩，不顧使用乙炔切割角鐵產生火花之危險，尚
    不致會釀成火災，本件火災之發生即與上訴人未於乙○○進
    廠施工前先將 125號廠房之易燃物清理乾淨無相當因果關係
    存在。
六、綜上所述，本件火災之原因係乙○○未待 125號廠房內之易
    燃物清理乾淨，即貿然使用乙炔切割角鐵，因而產生火花引
    燃附近之易燃物，上訴人與乙○○之關係為承攬，上訴人就
    乙○○承攬事項並無定作或指示之過失，被上訴人因本件火
    災所受之損害，應由乙○○個人負侵權行為之損害賠償責任
    ，上訴人不負共同侵權行為責任，被上訴人對上訴人即無損
    害賠償請求權存在。另被上訴人已就本件火災所受之損害，
    自友聯公司獲得保險給付2,83 5,611元，依保險法第53條第
    1 項「被保險人因保險人應負保險責任之損失發生，而對於
    第三人有損失賠償請求權者，保險人得於給付賠償金額後，
    代位行使被保險人對於第三人之請求權。」之規定，被上訴
    人對上訴人縱有損害賠償請求權存在，在友聯公司給付之保
    險金 2,835,611元之範圍內，被上訴人對上訴人之損害賠償
    請求權已移轉與友聯公司，被上訴人對上訴人即無2,835,61
    1 元之損害賠償請求權存在，被上訴人請求上訴人賠償損害
    ，未將該 2,835,611元扣除，亦有未當。本件原審判決命上
    訴人賠償被上訴人4,917,213元，及自90年3月10日起算之法
    定遲延利息，應有未洽，上訴意旨指摘原判決不當，求予廢
    棄改判，為有理由，爰由本院廢棄原判決不利上訴人之部分
    ，改判如主文第二項所示。
七、據上論結，本件上訴為有理由，依民事訴訟法第450條、第7
    8條，判決如主文。
中    華    民    國    95    年    11    月    7     日
                      民事第四庭審判長法  官  黃斐君
                                      法  官  張浴美
                                      法  官  陳蘇宗
以上正本係照原本作成。
被上訴人得上訴。
如對本判決上訴，須於收受判決送達後二十日內向本院提出上訴
書狀，其未表明上訴理由者，應於提出上訴後二十日內向本院提
出上訴理由書 (須按他造人數附具繕本)。
上訴時應提出委任律師為訴訟代理人之委任狀。具有民事訴訟法
第四百六十六條之一第一項但書或第二項之情形為訴訟代理人者
，另應附具律師及格證書及釋明委任人與受任人有該條項所定關
係之釋明文書影本。
                                      書記官  林振甫
中    華    民    國    95    年    11    月    13    日
                                                      Ｈ


司法院資訊處製作；財團法人民間司法改革基金會備份。
